【裁判字號】    98,保險,13
【裁判日期】    980819
【裁判案由】    給付保險金
【裁判全文】
臺灣高雄地方法院民事判決              98年度保險字第13號
原      告  乙○○○
訴訟代理人  己○○
                        4樓
原      告  甲○○
被      告  國華人壽保險股份有限公司
法定代理人  丙○○
訴訟代理人  丁○○
複代理人    戊○○
上列當事人間給付保險金事件，本院於民國98年8 月5 日言詞辯
論終結，判決如下：
    主  文
原告之訴駁回。
訴訟費用由原告負擔。
    事實及理由
一、原告主張：訴外人即原告2 人之子徐信榮於民國96年3 月28
    日與被告簽立國華新多倍安心保障計劃團體傷害保險契約（
    下稱系爭保險契約），保單號碼為KGI-000000-000000-0000
    0 號，約定保險期間一年，因意外身故之保險金為新台幣（
    下同）300 萬元，並指定法定繼承人即原告2 人為受益人。
    嗣徐信榮於被告承保期間之96年4 月17日20時30分許，騎乘
    車牌號碼OGG7-9 12 號重型機車（下稱系爭機車），經高雄
    市楠梓區○○○路時，因訴外人陳炯明駕駛0230-GQ 自用小
    客車（下稱系爭自小客車）於轉彎時，未禮讓直行之徐信榮
    ，而擦撞系爭機車之車頭，致徐信榮人車倒地，而受有胸腹
    肺、肝、腎鈍挫傷併血胸及腹血等傷害（下稱系爭交通事故
    ），雖送醫急救，仍於96年4 月17日21時15分死亡。被告雖
    以徐信榮之抽血檢測酒精濃度123MG/DL，換算為吐氣所含酒
    精濃度為每公升0.615MG/L 為由，拒絕理賠。惟本件車禍事
    故如陳炯明有禮讓直行之徐信榮先行，當不致有系爭事故發
    生，是陳炯明之過失方為肇事主因，徐信榮雖有酒醉駕車，
    然尚難認與死亡有因果關係，是依系爭保險契約約定，被告
    負有保險金給付義務。為此，爰依系爭保險契約之法律關係
    提起本訴，並求為判命被告應給付原告300 萬元，及自97年
    10月3 日至清償日止，按週年利率10％計算之利息。
二、被告則以：依系爭保險契約第21條第1 項第3 款約定，被保
    險人飲酒後駕（騎）車，其吐氣或血液所含酒精成分超過道
    路交通法令規定標準致死亡、殘廢或傷害時，保險人不負給
    付保險金責任。而本件訴外人徐信榮於車禍肇事後，經抽血
    檢測換算血液酒精濃度高達123MG/DL，換算呼氣酒精濃度為
    0.615M G/L，且本件車禍事故經高雄市政府交通局車輛行車
    事故鑑定委員會（下稱行車事故鑑定委員會）鑑定結果，亦
    認徐信榮酒精濃度過量及未注意車前狀況為肇事次因，可認
    定已符合系爭保險契約第21條第3 款約定之除外責任條款，
    被告自不負給付保險金之責等語，資為抗辯，並聲明：駁回
    原告之訴。
三、兩造爭執及不爭執事項：
  (一)不爭執部分：
  1.徐信榮於96年3 月28日以自己為被保險人，與被告簽訂系爭
    保險契約，保險金額為300 萬元，並以法定繼承人即原告為
    受益人。依系爭保險契約第21條第1 項第3 款約定，被保險
    人因飲酒後駕（騎）車，其吐氣或血液所含酒精成分超過道
    路交通法令規定標準事由，致死亡、殘廢或傷害時，保險人
    不負給付保險金責任，有系爭保險契約在卷可參。
  2.徐信榮因系爭交通事故於96年4 月17日死亡，徐信榮於車禍
    肇事後經抽血檢測換算血液酒精濃度為123MG/DL，換算呼氣
    酒精濃度為0.615MG/L 。系爭交通事故經高雄市政府交通局
    車輛行車事故鑑定委員會鑑定結果，認陳炯明轉彎車未讓直
    行車先行為肇事主因，徐信榮酒精濃度過量駕駛機車及未注
    意車前狀況為肇事次因，有該行車事故鑑定委員會鑑定意見
    書在卷可參。
  3.訴外人陳炯明因本件系爭交通事故，業經臺灣高雄地方法院
    檢察署以自白過失及與徐信榮家屬成立調解為由，對其過失
    致死罪嫌為緩起訴處分在案，有該署96年度偵字第11873 號
    緩起訴處分書在卷可參。
  4.如本件被告負有保險金給付義務，給付金額如原告訴之聲明
    。
  (二)爭執部分：
  1.訴外人徐信榮酒後駕車，與系爭交通事故之發生有無因果關
    係？又是否符合系爭保險契約之除外責任約定？
四、本院之判斷：
  (一)按所謂相當因果關係，係指依經驗法則，綜合行為當時所存
    在之一切事實，為客觀之事後審查，認為在一般情形上，有
    此環境，有此行為之同一條件，均發生同一之結果者，則該
    條件即為發生結果之相當條件，行為與結果即有相當之因果
    關係。反之，若在一般情形上，有此同一條件存在，而依客
    觀之審查，認為不必然皆發生此結果者，則該條件與結果並
    不相當，不過為偶然之事實而已，其行為與結果間即無相當
    因果關係，最高法院95年台上字第1885號判決闡釋甚明。次
    按汽車駕駛人有左列情形之一者，不得駕車：(二)飲用酒類或
    其他類似物後其吐氣所含酒精濃度超過每公升0.25毫克或血
    液中酒精濃度超過0.05% 以上者；轉彎車應讓直行車先行；
    且汽車行駛時，駕駛人應注意車前狀況，並隨時採取必要之
    安全措施，道路交通安全規則第114 條第2 款、第102 條第
    1 項第7 款、第94條第3 項定有明文。
  (二)查系爭車禍係因訴外人陳炯明駕駛系爭自小客車，沿高雄市
    楠梓區○○○路由北往南行駛，行經上開路段58巷巷口前左
    轉時與騎乘車號GG7 ─912 號重型機車，沿後昌新路由南向
    北行駛之徐信榮擦撞而發生，徐信榮因而受傷並於96年4 月
    17日死亡，徐信榮於車禍肇事後經抽血檢測換算血液酒精濃
    度為123MG/DL，換算呼氣酒精濃度為0.615MG/L 等情，為兩
    造所不爭，並經陳炯明於偵查中坦認不諱，核與被害人家屬
    徐義禮所述情節相符，此外復有道路交通事故現場圖、高雄
    市政府警察局交通大隊交通事故談話紀錄表、國軍左營總醫
    院附設民眾診療服務處診斷證明書、血液酒精濃度檢驗單各
    1 份及現場照片10張在卷可查（見偵卷第1 頁至第7 頁、第
    13頁至19頁、第22頁至第26頁），堪認屬實。而駕駛人其呼
    氣酒精濃度達每公升0.5 毫克時，反應較慢，感覺減低，足
    以影響駕駛行為，其肇事率為一般駕駛之7 倍等情，有行政
    院國軍退除役官兵輔導委員會台北榮民總醫院88年8 月5 日
    （88）北總內字第26868 號函及中央警察大學交通學系暨交
    通管理研究所蔡中志教授所撰「對飲酒不能安全駕駛之執法
    研究」報告可證，應認徐信榮於事故發生時，已達不能安全
    駕駛之程度。且由現場照片觀之，系爭自小客車係右側與徐
    信榮之機車撞擊，是陳炯明已完成左轉，故以車身右側對著
    徐信榮之機車，否則撞擊點應在系爭自小客車之左側或車頭
    。而陳炯明既已完成左轉，則其自路口駛出至左轉完成必有
    相當時間，且陳炯明所行駛之後昌新路中央並無安全島遮蔽
    視線，徐信榮竟未能預為減速避讓或其他安全措施仍與陳炯
    明發生擦撞，更足見其已因酒醉駕駛而降低其注意力及反應
    能力，若其未飲酒而能保有通常之注意力及反應能力，系爭
    交通事故應不致發生，且高雄市政府交通局車輛行車事故鑑
    定委員會鑑定結果亦認為徐信榮酒後駕車為肇事之次因，有
    鑑定意見書在卷可稽（見偵卷第36頁），則徐信榮酒後駕車
    與系爭交通事故間有相當因果關係，已足認定，原告主張兩
    者間無相當因果關係，與前述證據不符，亦未提出其他證據
    供本院審酌，尚難採信。
  (三)按系爭保險契約第21條第1 項第3 款約定，被保險人因飲酒
    後駕（騎）車，其吐氣或血液所含酒精成分超過道路交通法
    令規定標準事由，致死亡、殘廢或傷害時，保險人不負給付
    保險金責任，有系爭保險契約在卷可參（見本院卷第30頁）
    。而被保險人徐信榮酒後駕車，呼氣酒精濃度為0.615MG/L
    超越道路交通安全規則之標準，與騎車或死亡間有相當因果
    關係，業如前述，依前揭約定，被告自無庸給付保險金。原
    告雖主張系爭交通事故之主因係陳炯明違規撞擊徐信榮所致
    ，被告仍應給付保險金云云，然前揭除外條款意旨應在於，
    被保險人飲酒超過法定標準值時，已有重大可歸責事由，且
    接近未必故意，此種駕駛人穿梭於道路上，具有高度危險性
    ，自應予以遏止，而排除飲酒超過法定標準值駕車肇事致死
    ，仍得請求意外保險金之情形。是以，在解釋被保險人死亡
    是否「因被保險人飲酒後駕車，其吐氣或血液所含酒精成分
    超過道路交通法令規定標準者」時，該酒後駕駛行為如係導
    致保險人死亡不可或缺之因素，即可認符合前開條款中「因
    下列事由致成死亡」之意旨，亦即只須飲酒駕車對死亡具有
    原因力即可，並不排除另有其他共同導致該死亡發生之因素
    。且如該除外條款限縮於「酒後駕駛行為係導致被保險人死
    亡之唯一因素」之範圍之內，將使保險人承擔不合理風險之
    空間擴大，有害於前開除外條款訂立之意旨。查陳炯明本應
    注意車輛行駛時，駕駛人應注意車前狀況，隨時採取必要之
    安全措施，且轉彎車應讓直行車先行，而依當時之情形又無
    不能注意之情事，竟仍疏未注意即貿然左轉而撞擊徐信榮，
    確有過失，同為徐信榮死亡之原因，然揆諸前揭說明，徐信
    榮酒後駕車既與騎車或死亡有因果關係，被告即得拒絕給付
    保險金，此與陳炯明是否需另就系爭交通事故負責無關，原
    告之主張尚難遽採。
五、綜上所述，原告依系爭保險契約請求被告給付保險金及遲延
    利息，並無理由，應予駁回。
六、據上論結，本件原告之訴為無理由，依民事訴訟法第78條、
    第85條第1 項，判決如主文。
中    華    民    國    98    年    8     月    19    日
                  民事第四庭  審判長法  官  林玉心
                                    法  官  楊淑珍
                                    法  官  王奕勛
正本係照原本作成。
如不服本判決，應於送達後20日內，向本院提出上訴狀並表明上
訴理由，如於本判決宣示後送達前提起上訴者，應於判決送達後
10日內補提上訴理由書（須附繕本）。
中    華    民    國    98    年    8     月    19    日
                                    書記官  王資惠


司法院資訊處製作；財團法人民間司法改革基金會備份。
